【裁判字號】    98,易,2617
【裁判日期】    980917
【裁判案由】    偽造文書
【裁判全文】
臺灣臺中地方法院刑事判決              98年度易字第2617號
公  訴  人  臺灣臺中地方法院檢察署檢察官
被      告  甲○○
                      5號
上列被告因偽造文書案件，經檢察官提起公訴（九十八年度偵字
第一五０八一號），本院判決如下：
    主    文
甲○○行使明知為不實之事項，而使公務員登載於職務上所掌之
公文書，足以生損害於公眾，處有期徒刑月，如易科罰金，以
銀元參佰元即新臺幣玖佰元折算壹日；減為有期徒刑壹月又拾伍
日，如易科罰金，以銀元參佰元即新臺幣玖佰元折算壹日；又共
同連續明知為不實之事項，而使公務員登載於職務上所掌之公文
書，足以生損害於公眾，處有期徒刑肆月，如易科罰金，以銀元
參佰元即新臺幣玖佰元折算壹日；減為有期徒刑貳月，如易科罰
金，以銀元參佰元即新臺幣玖佰元折算壹日。應執行有期徒刑
月，如易科罰金，以銀元參佰元即新臺幣玖佰元折算壹日。
    犯罪事實
一、甲○○明知與大陸地區人民吳秀芳（於民國97年10月24日予
    以強制出境）係假結婚，而甲○○於民國91年2月27日，向
    臺中市東區戶政事務所申請之戶籍謄本，係使公務員登載不
    實之公文書（以上業經臺灣臺中地方法院以97年度訴字第45
    06號判處有期徒刑4月，復經甲○○上訴後，經臺灣高等法
    院臺中分院以98年度上訴字第1001號駁回上訴，下稱前案，
    不在本件起訴範圍內），合先敘明。
二、甲○○為申請吳秀芳依親居留，另基於使公務員登載不實公
    文書及行使之犯意，於93年2月2日，前往內政部警政署入出
    境管理局（下稱入出境管理局，現改制為內政部入出國及移
    民署），以保證人身分填具「大陸地區人民進入臺灣地區保
    證書」，持交入出境管理局之警正組員王驥，使不知情且不
    具實質審查權之警正組員王驥於翌日即93年2月3日，將「甲
    ○○與吳秀芳係夫妻關係」之不實事項登載於職務上所掌公
    文書即上開保證書之「對保或證明機關簽註意見欄」上，並
    據以核發保證書予甲○○，足生損害於行政機關對於管理擔
    保大陸地區人民進入臺灣地區後相關保證責任之正確性。而
    甲○○即於93年2月3日，在入出境管理局，填具「大陸地區
    人民在臺灣地區居留申請書」，並檢附上開使公務員登載不
    實之公文書即大陸地區人民進入臺灣地區保證書、戶籍謄本
    等資料，交予該局承辦公務員而行使，使入出境管理局不知
    情之公務員經實質審查後未察覺有異，仍准予「居留」為由
    ，於94年1月14日發給吳秀芳依親居留證（該依親居留證之
    核發不構成使公務員登載不實罪），足生損害於行政機關對
    於大陸地區人民依親居留管理之正確性。
三、甲○○復另行與吳秀芳（涉犯使公務員登載不實公文書罪嫌
    另分案偵辦），共同基於使公務員登載不實公文書之概括犯
    意聯絡，連續於(一)93年10月18日及(二)94年1月12日，由甲○
    ○帶同吳秀芳前往臺中市警察局第一分局西區派出所，先後
    向派出所員警賴坤山、鄭守志申請辦理流動戶口登記，而使
    不知情之該管公務員，將「甲○○與吳秀芳為夫妻關係，以
    團聚名義來臺暫住」等不實事項，登載於「流動人口登記聯
    單」之公文書上，足以生損害於警察機關對於轄區人口管理
    之正確性。
四、案經臺灣臺中地方法院檢察署檢察官偵查起訴。
    理    由
一、本件被告甲○○所犯係屬刑事訴訟法第三百七十六條第一款
    所列之罪，本院爰依同法第二百八十四條之一之規定行獨任
    審判。另有關本判決所引用被告以外之人於審判外之言詞或
    書面陳述，而不符合刑事訴訟法第一百五十九條之一至第一
    百五十九條之四之規定者，業經公訴人及被告於本院審理時
    明示同意作為證據，且均經本院於審理時當庭直接提示而為
    合法之調查，公訴人及被告均未於言詞辯論終結前聲明異議
    ，本院審酌前開證據作成或取得之狀況，並無非法或不當取
    證之情事，且亦無顯不可信之情況，故認為適當而均得以作
    為證據，是前開證據依刑事訴訟法第一百五十九條之五之規
    定，均具有證據能力，先予敘明。
二、查被告甲○○雖坦承替吳秀芳辦理依親及與吳秀芳共同前往
    辦理流動人口登記等事宜，惟矢口否認有何上揭行使使公務
    員登載不實文書之犯行，辯稱：伊與吳秀芳係真結婚，婚後
    未同居是因為吳秀芳體弱多病須休養伊又要外出送報無法照
    料，吳秀芳才會去桃園表妹家住，並不是不住在一起云云。
    惟查：被告與吳秀芳因假結婚而共同違反不得使大陸地區人
    民非法進入臺灣地區規定之案件，業經臺灣臺中地方法院以
    97年度訴字第4506號判處有期徒刑捌月，經減為有期徒刑肆
    月，後再經被告甲○○不服判決上訴後，經臺灣高等法院臺
    中分院以98年度上訴字第1001號駁回上訴等情，有前揭判決
    書各一份在卷可稽。本件被告為申請吳秀芳依親居留，向我
    國內政部警政署入出境管理局（下稱入出境管理局，現改制
    為內政部入出國及移民署）填具「大陸地區人民進入臺灣地
    區保證書」、「大陸地區人民在臺灣地區居留申請書」並行
    使，並連續與吳秀芳共同向臺中市警察局第一分局西區派出
    所申請辦理流動戶口登記，自足以生損害於行政機關對於大
    陸地區人民依親居留管理及警察機關對於轄區人口管理之正
    確性，有戶籍謄本、93年2月2日大陸地區人民進入臺灣地區
    保證書、93年2月3日大陸地區人民在臺灣地區居留申請書、
    93 年10月18日流動人口登記聯單、94年1月12日流動人口登
    記聯單影本各1份在卷可證。本件事證明確，被告犯行洵足
    認定。
三、論罪科刑：
  (一)按行為後法律有變更者，適用行為時之法律。但行為後之法
    律有利於行為人者，適用最有利於行為人之法律，刑法第2
    條第1項定有明文，查被告行為後，刑法及刑法施行法業於
    94年2月2日修正公布，並於95年7月1日施行。爰依各該法文
    之修正比較如下：
  1.被告所犯之刑法第214條之罪，關於法定本刑中，得科罰金
    刑最低額部分，依修正後刑法第33條第5款規定為「罰金：
    新台幣一千元以上，以百元計算之」，較舊法所定罰金最低
    額為「銀元一元以上」為重，經比較新舊法之結果，自以修
    正前規定較有利於被告（最高法院96年度台上字第7342號判
    決參照）。
  2.刑法第56條連續犯之規定均經刪除，此部分刪除雖非犯罪構
    成要件之變更，但顯已影響行為人刑罰之法律效果，自屬法
    律有變更，則本件被告與吳秀芳連續於93年10月18日及94
    年1月12日前往台中市警察局第一分局西區派出所向員警賴
    坤山、鄭守志申請辦理流動戶口登記之明知不實事項而使公
    務員登載不實之犯行，依修正前之刑法第56條規定，應依連
    續犯規定僅論以1罪，然依修正後之刑法規定，均應各別予
    以論罪，是經比較新舊法結果，認依修正前刑法第56條規定
    論以連續犯，對被告較為有利（最高法院95年第8次刑事庭
    會議決議參照）。
  3.按刑法第28條原規定「二人以上共同『實施』犯罪之行為者
    ，皆為共同正犯。」，修正後規定「二人以上共同『實行』
    犯罪之行為者，皆為共同正犯。」，而將舊法之「實施」修
    正為「實行」。原「實施」之概念，包含陰謀、預備、著手
    及實行等階段之行為，修正為僅共同實行犯罪行為始成立共
    同正犯。是新法共同正犯之範圍縮小，排除陰謀犯、預備犯
    之共同正犯，新舊法共同正犯之規定即有修正，雖對於本件
    被告與共犯陳哲雄、吳秀芳間之犯罪情形而言，修正內容對
    其並無「有利或不利」之影響，然此係以「對被告並無有利
    或不利」之結果，逆推「法律有無變更」之前提事實，即有
    倒果為因之誤，是本件刑法第28條既已變更，且新法並無不
    利於被告之情形，自應逕行適用裁判時法（最高法院96年度
    台上字第5274號判決參照）。
  4.另關於易科罰金之折算標準，修正後刑法第41條第1 項修正
    提高為「以新臺幣1,000 元、2,000 元、3,000 元折算一日
    」，並刪除「因身體、教育、職業或家庭之關係，執行顯有
    困難者」之條件，第2 項增訂「前項規定於數罪併罰，其應
    執行之刑未逾6 月者，亦適用之」，而修正前刑法第41條第
    1 項規定「得以1 元以上3 元以下折算1 日（復依修正前罰
    金罰鍰提高標準條例第2 條規定，係就原定數額提高為100
    倍折算1 日即銀元100 元以上300 元以下折算1 日）」，故
    關於易科罰金折算標準，以修正前之折算標準對被告較為有
    利，故應依刑法第2 條第1 項前段規定，適用修正前刑法第
    41 條 第1 項前段、罰金罰鍰提高標準條例第2 條規定（現
    已刪除），定其易科罰金之折算標準。
  5.另依刑法施行法第1 條之1 之立法說明，謂該條文第2 項係
    「考量新修正之刑法施行後，不再適用『現行法規所定貨幣
    單位折算新台幣條例』，為使罰金數額趨於一致，避免衍生
    新舊法比較適用問題，以緩和實務適用法律之衝擊之前提下
    ，規定第二項如上」等詞，顯見刑法施行法第1 條之1 第2
    項增訂後，自無再就「現行法規所定貨幣單位折算新台幣條
    例」、「罰金罰鍰提高標準條例」比較新舊法適用之問題。
    是關於刑法第214 條之法定刑為罰金刑提高標準部分，自應
    適用裁判時之法律即刑法施行法第1 條之1 之規定（最高法
    院96年度台上字第5331、5438號判決意旨參照）。
  (二)核被告所為，係犯刑法第216條、第214條之行使使公務員登
    載不實公文書、第214條之使公務員登載不實公文書等罪。
    被告與吳秀芳就犯罪事實欄三之(一)、(二)之犯罪事實，具有犯
    意聯絡及行為分擔，應依刑法第28條之規定論以共同正犯。
    另被告所犯犯罪事實二與犯罪事實三之(一)、(二)罪間，犯意各
    別，應予分論併罰。又被告就犯罪事實三之(一)、(二)次使公務
    員登載不實公文書之犯行，時間緊接且所犯為構成要件相同
    之罪名，顯係基於概括犯意反覆為之，應依修正前刑法第56
    條之規定，論以連續犯並加重其刑。
四、爰審酌被告素行尚佳，此有卷附刑案資料查註記錄表、臺灣
    高等法院被告前案記錄表可參，其為圖自己或他人不法之利
    益而辦理假結婚，使相關公務員填具不實資料於職務上所掌
    之公文書上，進而使大陸地區人民吳秀芳得以非法進入臺灣
    地區，有害於戶政機關對於戶籍管理、警察機關對於管理擔
    保大陸地區人民進入臺灣地區後相關保證責任之正確性及影
    響國家安全，並考量其犯後態度等一切情狀，量處如主文所
    示之刑。
五、另中華民國九十六年罪犯減刑條例業於96年7月4日公布，並
    自同年7月16日施行，被告所為本件犯行之犯罪時間係在96
    年4月24日以前，且合於中華民國九十六年罪犯減刑條例所
    規定減刑條件，應依該條例第2條第1項第3款規定減其刑期
    二分之一，並就所減之刑諭知易科罰金之折算標準。
據上論斷，應依刑事訴訟法第299條第1項前段，刑法第2條第1項
前段、第28條、第216條、第214條、第56條（修正前）、第41條
第1項前段（修正前），中華民國九十六年罪犯減刑條例第2條第
1項第3款、第7條、第9條，刑法施行法第1條之1，罰金罰鍰提高
標準條例第2條（修正前），判決如主文。
本案經檢察官乙○○到庭執行職務。
中    華    民    國    98    年    9    月     17    日
                      刑事第二庭  法  官  郭德進
以上正本證明與原本無異。
如不服本判決，應於收受送達後十日內向本院提出上訴書狀，並
應敘述具體理由；其未敘述上訴理由者，應於上訴期間屆滿後二
十日內向本院補提理由書（均須按他造當事人之人數附繕本）「
切勿逕送上級法院」。
                                  書記官  陳惠玲
中    華    民    國    98    年    9    月     17    日
附錄論罪科刑法條
刑法第216條
行使第210條至第215條之文書者，依偽造、變造文書或登載不實
事項或使登載不實事項之規定處斷。
中華民國刑法第214條
明知為不實之事項，而使公務員登載於職務上所掌之公文書，足
以生損害於公眾或他人者，處3年以下有期徒刑、拘役或5百元以
下罰金。


司法院資訊處製作；財團法人民間司法改革基金會備份。
